# 麻烦陈版主，帮我看一下关于合同能源管理项目收入确认的问题

提问人：madan1119 时间：2013-04-19 20:13:48
1 、 合同能源管理项目收入确认的问题 A公司与客户签订合同能源管理热力供应项目合同，合同主要条款： （ 1 ）合同签订方：
A公司 （ 2 ）合同类型：分享型合同能源管理项目 （ 3 ）用热方：B公司 （ 4 ）乙方供热用锅炉系统，乙方负责锅炉设备及配套设施的购买、承建、安装、使用及维护，在合同的有效期内锅炉设备及配套设施为乙方所有，在合同完成之后，锅炉设备及其配套设备为甲方所有,在合同期内，乙方拥有锅炉场地及锅炉房配套基本设施免费使用权； （ 5 ）供热合同期： 7 年； （ 6 ）甲方每年用气量不少于 24000 蒸吨,如果小于,乙方按最小使用量收取蒸汽费用。 该业务与中国证监会会计部编制的上市公司执行企业会计准则案例分析中第 34 页案例5.3很相似，该案例分析对其分析如下：实务中各企业根据其业务特点，分别借鉴不同的思路进行会计处理，其中比较有代表性的做法有两类:一类是按照建造成本确认在建工程成本，并在项目达到预定可使用状态时转为固定资产并开始计提折旧，在运营期间确认电费收入，最后移交的时候作为固定资产处置进行会计处理。另一类则认为，在分析项目公司应该如何确认收入的时候，应该考虑项目公司实质上在从事什么业务，提供了什么样的商品和服务。对于建造活动而言，如果是建造自用的固定资产，应该按照实际发生的支出计入在建工程的成本;如果是为客户提供建造服务，则应该确认建造服务的收入。公司本身是一家专门从事新能源技术开发和能源工程安装的公司，并非一家发电厂;余热发电项目的盈利点主要来自公司的新能源技术和能源工程安装方面的专长和经验。因此，A公司实质上主要是在为客户建造余热发电装置，只是建造合同的对价不再是固定对价，而是改为与余热发电收入挂钩的变动对价。根据业务的实质，A公司应当适用建造合同准则确认该合同能源管理业务的收入。在符合建造合同有关收入确认条件的情况下，A公司应该对该能源服务合同的结果合理估计，并相应确认建造服务收入，同时将所取得的对价确认为相应的资产。对于未来将收到的不受实际发电量影响的固定金额部分，按现值确认为长期应收款;对于受实际发电量影响的变动金额部分，按照建造服务收入金额扣除已确认的长期应收款的金额确认为无形资产。 个人意见： 因A公司前期投入较少，其固定收费的现值远远大于其前期投入，整个项目竣工正式投产供汽后每期将发生大量的材料成本（烧锅炉用煤），如果按第二种处理办法确认为金融资产及无形资产，会存在如下问题：（ 1 ）未来固定收费的现值远远超过前期投入的几倍；（ 2 ）未来收取的固定收费在项目竣工时确认为长期应收款，其在运行期的大量的成本目前暂无法预估；虽然A公司是专业的能源管理工程公司，但其项目前期投入较小，后期运行成本较大；而BOT特点为前期投入大，后期运行成本较小，针对以上分析，个人认为应该按第一种处理思路处理，将其成本在在建工程科目归集，并在项目达到预定可使用状态时转为固定资产并开始计提折旧，在运营期间确认电费收入，最后移交的时候作为固定资产处置进行会计处理，麻烦请陈版主帮我判断一下，谢谢！

回答人：chenyiwei
对于目前的“节能效益分享型”合同能源管理（EMC）业务，我们认为，节能服务公司可以选择以下两种会计模式之一对其进行会计处理：（ 1 ）租赁模式；（ 2 ）服务特许权（BOT）模式。无论选择其中哪一种会计模式，一旦选择就应当成为节能服务公司的一项会计政策，应当一贯地运用于所有同类或类似交易的会计处理，不得随意变更（但一般理解，租赁模式比较适合于在后续合同期间无需发生大额后续服务成本的项目）。对于租赁模式，应注意区分该租赁的性质是融资租赁还是经营租赁；对于BOT模式，要注意区分所形成的是金融资产还是无形资产。 1 ．租赁模式下的处理 如果采用租赁模式，则应按照准则要求，依据“租赁资产上的主要风险和报酬是否已经转移给承租人（用能单位）”为标准，将该项租赁区分为融资租赁或者经营租赁。如果本案例中的每年可得到的金额已经固定下来，与实际节能效益无关，或者虽然采用节能效益分成的方式，但可对合同期间的可获得的分成收益作出可靠的估计（实际与预计之间的偏差很小），则说明出租人（节能服务公司）已经把该租赁资产（节能设备）上的主要风险和报酬转移给承租人（用能单位），该租赁应归类为融资租赁，应按照《企业会计准则第 21 号——租赁》第四章“融资租赁中出租人的会计处理”的规定进行会计处理；如果采用节能效益分成的方式，且无法对预计合同期间可获得的分成收益作出合理估计的，则属于经营租赁，应按照《企业会计准则第 21 号——租赁》第六章“经营租赁中出租人的会计处理”的规定进行会计处理。 在约定保底收益的情况下，应根据该保底收益金额是否足以保证节能服务公司收回绝大部分投资额，来分析其所有权上的主要风险和报酬的享有、承担和转移情况。 2 ．服务特许权（BOT）模式下的处理 如果拟采用BOT会计模式，则应对照《企业会计准则解释第 2 号》第五条和IFRIC 12规定的该模式适用条件，判断是否相符。 一般情况下，EMC合同中多数包含“运营期结束后项目财产无偿转让给甲方，乙方应保证项目财产正常运行”、“未经甲方同意，乙方不得将项目财产进行抵押、转让或其他资本运作”、“项目改进、拆除或其他实质性变动需经甲方书面同意”、“甲方有监督检查项目建设运营”等条款，因此可以判断与建设资产所有权相关的主要风险和报酬由甲方承担，甲方作为合同授予方控制了该安排结束时该设施上的重大剩余权益。据此，乙方（节能服务公司）在节能收益分享期内对所建造的相关设施本身的权利很可能受到严格的限制，因此相关设施本身不应确认为节能服务公司的资产。本案例中尽管合同授予方是企业而不是“政府及其有关部门或政府授权进行招标的企业”，也没有设立单独的项目公司，所建造的标的也不是公共基础设施，但是相关合同对节能服务公司的经济影响与典型的BOT合同完全一致，这些差异只是形式上的，不影响对交易经济实质的判断。因此，绝大部分EMC合同均可参照BOT模式核算。 其中，建设期金融资产的公允价值可按照项目保底收入按照一定的折现率折现后确定，成本超过金融资产公允价值的部分确认为无形资产。运营期收入按照收入准则确认。具体可参阅IFRIC 12后附的举例。 我们认为，同一业务可能同时适用两种会计模式，看似矛盾，实质上并不存在本质的冲突。这主要是由于IFRIC 4和IFRIC 12采用不同的思路和模型所导致的。在实务中，完全可能存在这样的情况：合同授予方从整体上控制了需提供的服务，同时也控制了相关资产所有权上的重大剩余利益，但如果按照IFRIC 4的标准衡量，也可以得出该安排中包含租赁因素的结论。换言之，对于同一标的资产和同一项交易，合同授予方可能既“有权控制对该资产的使用”（IFRIC 4第 9 段），也具有“接触”同一资产的权利（假设该资产在IFRIC 12的适用范围之内），因而同时适用这两种会计模式。不同的会计模式导致的处理结果可能存在重大的差异。使用IFRIC 4的“风险和报酬模型”和IFRIC 12的“控制模型”可能导致运营方和合同授予方的财务报表中确认不同的资产。例如，运营方对一项安排可以按照IFRIC 12确认一项金融资产（应收款项），也可能基于IFRIC 4认为存在一项经营租赁安排，因而将该资产确认为其自身的固定资产。运营方可能同时与公共部门（政府、事业单位）和私营部门（企业）存在条款类似的安排，而无论合同对方是私营部门还是公共部门，对于运营方而言其经济效果是完全相同的，因此不能仅仅依据服务对象是私营部门还是公共部门，就要求运营方作出不同的会计处理。 因此，在同时符合两种模式适用条件的前提下，选择其中哪一种会计模式，取决于管理层的判断，并且在实务中可能存在不同的观点。我们理解这两种模式在实务中并存的情况很可能会持续，但对于某一特定的节能服务公司而言，一旦选择了其中一种会计模式，就构成其一项会计政策，应当持续地运用于所有同类或类似交易，且不得随意变更。在财务报表附注中，应当对其所采用的会计政策作出充分披露。
就本案例而言，你建议的处理模式是租赁会计模式，应是可行的。但同时也不排除BOT模式的适用性。你的这个案例涉及大量的运营期内后续服务，对这部分后续服务应依据其公允价值在后续服务期内单独确认服务收入，其对价包含在BOT模式下所包含的金融资产（固定收费）中。在IFRIC 12后附的举例中也有类似的案例。

回答人：chenyiwei
这种情况不能在项目完成建设、运营期开始时确认全部应收款项（即使其金额是固定的），因为有部分未来固定应收款项是针对后续提供的运营服务而不是建造劳务的，所以在该时点只能确认与建造服务对应的未来应收款项（现值）。公司需要采用合理的基础将以后每年固定的 700 万元应收款项区分为与建造服务相关的部分和与运营服务相关的部分（例如，以建造成本和后续运营维护成本的相对比例划分），与后续运营服务相关的应收款项应在后续提供运营服务时逐期确认。
例如，建造成本 400 ，建造合同的公允价值为 500 。则在完工时的账务处理为（假设建设期在一个会计年度内）： 借：长期应收款500 万元的折现值 贷：营业收入 借：营业成本 400 贷：工程施工 400

回答人：chenyiwei
回复 madan1119 的帖子
如前所述，后续运营相关的固定收费应确认为金融资产而不是无形资产。运营成本不确定不是不确认金融资产而确认无形资产的理由。在金融资产模式下，与未来运营收费相关的这部分应收款在运营期刚开始时不能确认，要在后续运营期间随着服务的提供逐步确认（通过劳务收入，只不过虽然成本不固定，该劳务的对价是事先固定的）。
还是建议看一下IFRIC 12后附的举例 1 或者 3 。

提问人：madan1119 时间：2013-04-20 09:14:55
如果我选择按BOT模式核算，虽然A公司在运营期内的收费中有保底收费，但因在后续经营期间内A公司涉及大量的后续服务成本，我能不能参考准则解释 2 号文规定，视为经营期间收取的对价不固定，按无形资产处理。

回答人：chenyiwei
不恰当。建议详细看看IFRIC 12后附的举例中对“金融资产模式”、“金融资产＋无形资产混合模式”的实际操作举例，看看能否适用于你的情况。完全不确认金融资产是不恰当的。

提问人：jhoct 时间：2013-08-15 22:49:11
陈老师，您提到“在约定保底收益的情况下，应根据该保底收益金额是否足以保证节能服务公司收回绝大部分投资额，来分析其所有权上的主要风险和报酬的享有、承担和转移情况。”关于这点想和您再讨论一下。
我现在做的一个客户是EMC的采购方，有约定保底收益。采购方每月支付的金额为保底收益+实际运行中高于保底收益的能效收益。
如果实际运行的能效收益低于保底收益，则按保底收益支付。
根据合同期间和合同期满后采购方无偿获得设备所有权，我们判断采购方按融资租赁进行账务处理，公允价值为项目投资总额，用月保底租金作为最低租赁付款额。但是这样算出来的IRR远高于同期贷款利率。这里我们是不是有没有考虑的呢？是否是保底收益无法保证能源公司足以收回全部投资的一个迹象呢？
请陈老师帮忙解惑，谢谢！

回答人：chenyiwei
楼上liubin说的是一个可能原因。还有一种可能是：节能服务公司在合同期限内需提供较多的后续服务，保底收益这部分是后续服务的对价。这种情况下应当把合同总价依据适当的基础进行分拆，不能全部认为都是租金。此时出租人（节能服务公司）更适合于采用BOT会计模式下的金融资产模式进行会计处理。 另外，根据保底收益和设备投资公允价值测算的IRR很高，应该是说明保底收益的保障程度比较高了。

提问人：jhoct 时间：2013-08-16 12:49:34
谢谢陈老师！ 根据合同，后续服务并不多，主要是日常维护。因为节能收益是按照使用率来计算的，保底收益主要是cover使用率不足的情况，如果工厂按正常生产的话，是不会出现只支付保底的情况的。 我的客户是承租人而不是出租人，现在这种情况导致未实现融资收益特别大。 楼上liubin说的公允价值=投资×收益率，我也不是很理解。对承租人来说，如果不和EMC供应商签合同，就意味着要自己投资这套设备，为什么公允价值不是设备投资款呢？

回答人：chenyiwei
承租人应该是确认未确认融资费用吧？或者该节能设备的日常运行和维护成本是由谁负担的？如果仅仅把保底收益折现倒租赁开始日公允价值就已经需要很高的IRR，可能会难以解释。可要求进一步说明，如是否系补偿信用风险